【裁判字號】    96,上訴,4846
【裁判日期】    971112
【裁判案由】    殺人未遂
【裁判全文】
臺灣高等法院刑事判決                96年度上訴字第4846號
                                    96年度上訴字第4906號
上  訴  人
即  被  告  辛○○
                      號
選任辯護人  張百欣律師
上  訴  人
即  被  告  壬○○
                      號
選任辯護人  王寶蒞律師
上列上訴人因殺人未遂等案件，不服臺灣桃園地方法院中華民國
96年8月27日95年度訴字第1848號、96年度訴字第1057號，第一
審判決（起訴案號：臺灣桃園地方法院檢察署94年度偵字第1642
0號；追加起訴案號：同署96年度偵字第7743號），提起上訴，
本院判決如下：
    主  文
原判決關於辛○○、壬○○部分撤銷。
辛○○共同殺人未遂，處有期徒刑伍年陸月；扣案武士刀壹支沒
收。
壬○○共同殺人未遂，處有期徒刑伍年拾月；扣案武士刀壹支沒
收。
    事  實
一、辛○○、壬○○二人為父子。緣壬○○於民國94年7月30日
    （起訴書誤載為「94年2月11日」）20時30分許，在桃園縣
    八德市○○路○段645巷11弄6之4號住處前，因停車問題與居
    住同巷弄5號之鄰居丙○○發生爭執，雙方為壯聲勢，丙○○之子李宣憫遂撥打電話找友人戊○○到場。壬○○則基於
    夥眾共同傷害丙○○所邀集之人之犯意，以電話聯絡友人即
    參與本件傷害犯行之共犯丁○○，向丁○○表示其遭人毆打
    ，要求丁○○前去幫忙，丁○○掛斷電話後，即向當時同住
    之江俊勇、李明正、禹政宏、陳志宏等參與本件傷害犯行之
    共犯告以上情，表示要前去助陣，丁○○、江俊勇、李明正
    、禹政宏與陳志宏5人遂基於與壬○○共同傷害之犯意聯絡
    （丁○○、江俊勇、李明正、禹政宏、陳志宏等人所犯共同
    傷害罪行經原審判處罪刑確定），由江俊勇駕駛所承租之自
    小客車搭載丁○○、李明正、禹政宏、陳志宏前往，途中，
    李明正先在路旁某處工地撿拾廢棄木棍3根放在車上攜帶前
    往現場（尚無取得所有權之意思），作為實施傷害犯罪所用
    工具。俟江俊勇、李明正、禹政宏、丁○○、陳志宏等人抵
    達壬○○住處未久，警方即到場調停，勸說壬○○、丙○○
    雙方言和。迄於同日20時50分許，員警認雙方糾紛已平息即
    行離去。惟丙○○在返家之後，見壬○○、江俊勇、李明正
    、禹政宏、丁○○、陳志宏等人並未離開，丙○○即以電話
    聯絡甲○○到場助勢，甲○○接獲電話後，即駕車搭載本欲
    一同前往釣蝦場遊玩之己○○、庚○○2人轉赴丙○○住處
    ，並將車駛入丙○○住處附近之巷口停車。而壬○○在員警
    離去現場後，另萌生於夜間在公共場所攜帶管制刀械之犯意
    ，自其住處樓梯間取出不詳人所有屬槍砲彈藥刀械管制條例
    所列管之武士刀1支（刀刃長約68公分、刀柄長約26公分，
    單面開鋒）並攜出戶外至住處前之巷道上，辛○○見狀即拿
    下該武士刀欲執為武器使用，自此際起，與壬○○共同基於
    夜間在公共場所攜帶管制刀械之犯意聯絡而共同攜有該管制
    武士刀，壬○○則另轉身進入其住處頂樓水塔旁取出不詳人
    所有之開山刀1支充為武器，而辛○○見狀不予阻止，亦加
    入與壬○○及壬○○所邀集到場者共同傷害丙○○此方鳩集
    之人之犯意聯絡，待甲○○停妥車輛後，其夥同己○○、庚○○下車，甫走至丙○○住處前，旋與辛○○發生衝突，在
    混亂之中，辛○○所持之管制刀械武士刀連同刀鞘被打落於
    地，其間，丁○○本於前述共同傷害之犯意聯絡，自丙○○
    住處附近衝出，持不明刀械1支（無證據證明屬槍砲彈藥刀
    械管制條例列管之刀械）朝甲○○揮砍1刀，經甲○○以右
    手手掌接住該刀刀柄後，刀刃劈砍到甲○○之右手虎口及右
    前臂手肘。而壬○○亦基於原先已形成之共同傷害犯意聯絡
    ，以其手中所持開山刀揮砍甲○○之右上臂1刀，辛○○（
    起訴書誤認為「江俊勇」）見狀，亦基於參與共同傷害之犯
    意聯絡，改持類似武士刀之不明刀械（無證據證明屬槍砲彈
    藥刀械管制條例列管之刀械）揮砍甲○○之右臀1刀，計造
    成甲○○受有右上臂大切割傷併肱骨開放性骨折，右手腕及
    右手切割傷，右臀切割傷，甲○○在受傷後迅即逃出巷外，
    自行聯絡朋友前來載送就醫。
二、壬○○、辛○○2人持刀砍傷甲○○後，因認係丙○○找人
    助勢，更生不滿，乃頓起殺機，自行提升其等本欲共同傷害
    他人身體之犯意為共同殺人犯意，隨機轉向追殺己○○，並
    分由壬○○持開山刀砍殺己○○之背部、手部多次，及由辛○○（己○○於偵查中誤指為「李明正」）持類似武士刀之
    不明刀械砍殺己○○之手部、腋下及頭部等部位後，二人又
    轉身追殺丙○○。同在附近之丁○○不知壬○○、辛○○已
    脫逸原有之共同傷害犯意而改為共同殺人犯意，轉而持刀殺
    害己○○乙事，仍承同上之共同傷害犯意，持所持不明刀械
    砍擊己○○之背部1次，己○○倒地後，在其身旁之江俊勇
    亦基於原已形成之共同傷害犯意，舉起路旁停放之腳踏車1
    輛砸向己○○頭部，計造成己○○身體多處深部穿刺傷，左
    側背部有一20公分長傷口，已深及左肋膜腔及左側橫隔膜裂
    傷，左手肘處亦有外傷。
三、丙○○見友人甲○○遭人砍傷又為人持刀追趕，立即從上址
    住處跑出，一出家門，壬○○、辛○○即追趕而至，壬○○
    承上相同之共同殺人犯意，持開山刀自丙○○左肩上方由上
    往下砍向其頸部，丙○○舉起左手阻擋，致左上臂遭壬○○
    砍殺數刀，辛○○則承上相同之共同殺人犯意，持類似武士
    刀之不明刀械砍及丙○○之左手腕與大拇指連接處後，壬○○即轉身追趕他人。嗣丙○○往巷尾方向逃跑，丁○○（起
    訴書誤認為「江俊勇」）仍承同上之共同傷害犯意，追上丙○○後，持該不明刀械揮砍丙○○之右臂1 次。丙○○因受
    傷後無力奔逃，乃倚靠路旁停放之車輛站立，適李明正業已
    返回從江俊勇所駕駛自小客車內取出預先撿拾之木棍3支，
    將其中2支分交予禹政宏、陳志宏，其自行持有木棍1支後，
    李明正、禹政宏、陳志宏3人即基於原已形成之共同傷害犯
    意，分持木棍返回現場，李明正見丙○○倚靠路旁車輛站立
    ，竟不由分說，以其手中所持木棍毆打丙○○之左肩1次。
    而原已轉向他處之壬○○，又跑回丙○○身旁，接續其欲殺
    害丙○○之同一犯意，持開山刀猛砍丙○○之身體右側1刀
    後，復轉往戊○○所在處跑去，計共造成丙○○多處切割傷
    及右側肱骨開放性骨折，上肢多處刀傷，雙手多處肌肉斷裂
    ，左手第一掌骨骨折，失血過多呈休克狀態。
四、戊○○見壬○○持開山刀追砍丙○○後，復向其所在方向跑
    來，轉身即逃，江俊勇、禹政宏、陳志宏見狀，乃承上相同
    之共同傷害犯意，由江俊勇持其自地上撿拾之不詳人所有之
    鐵棍1支及由禹政宏、陳志宏分持上述木棍各1支，前去追趕
    戊○○，戊○○為禹政宏、陳志宏2人追上後，即遭禹政宏
    、陳志宏持木棍毆打，造成戊○○受有右臂挫傷之傷害，惟
    戊○○仍繼續往前逃跑，江俊勇、禹政宏、陳志宏追趕不及
    ，始未繼續追打戊○○，轉身返回丙○○住處前。
五、甲○○、己○○同行之庚○○，見甲○○、己○○遭人持刀
    揮砍後，亦隨即轉身逃跑，李明正見狀，乃承上相同之共同
    傷害犯意，徒手抱住庚○○，由業已返抵丙○○住處前之陳
    志宏、禹政宏，分持木棍毆打庚○○之手部及腰部，造成庚○○受有右手肘、左前臂、左手挫傷，庚○○拼命掙脫直至
    李明正放手後，隨即沿巷子跑至介壽路口，逃離現場，以免
    續遭傷害。
六、嗣警方據報趕往現場後，辛○○、江俊勇、李明正、禹政宏
    、陳志宏及丁○○等人俱已分頭逃逸，僅留壬○○及受傷嚴
    重之丙○○、己○○2 人在場。警方迅即逮捕壬○○，並據
    丙○○之姐乙○○之指證而查扣現場所遺留之鐵棍1支、木
    棍3支及由壬○○持有之開山刀乙支、辛○○、壬○○共同
    持有之管制刀械武士刀1支後，迅即著由救護車將丙○○、
    己○○送往財團法人天主教聖保祿修女會醫院（下稱聖保祿
    醫院）先行急救再轉送林口長庚醫院急救，丙○○計受有多
    處切割傷、右側肱骨開放性骨折、兩側上肢多處刀傷致雙手
    多處肌肉斷裂及左手第一掌骨骨折之傷害，並因失血過多呈
    現休克狀態，經林口長庚醫院施以手術治療後，倖免於死。
    己○○受有身體多處穿刺傷、雙側性血胸及開放性左手手肘
    骨折、其左側背部有一20公分長傷口，深及左肋膜腔及左側
    橫隔膜裂傷，左手肘處亦有外傷等傷害，經林口長庚醫院施
    以手術治療後，倖免發生死亡結果。庚○○雖亦自行前往聖
    保祿醫院就醫，然其見己○○為救護車送至該院，改轉送至
    林口長庚醫院急救，其遂隨車前往林口長庚醫院進行診療，
    診治結果係受有右手肘、左前臂、左手撞傷之傷害。戊○○
    亦自行前往聖保祿醫院就醫，診治結果係受有左臂及右臂挫
    傷之傷害。其後，經警方循線查獲辛○○、江俊勇、李明正
    、禹政宏、陳志宏、丁○○等人，查悉上情。
七、案經丙○○、甲○○、己○○、庚○○、戊○○訴由桃園縣
    政府警察局八德分局報請臺灣桃園地方法院檢察署檢察官偵
    查起訴及追加起訴。
    理  由
甲、有關證據能力部分：
    按被告以外之人於審判外之言詞或書面陳述，除法律有規定
    者外，不得作為證據；被告以外之人於偵查中向檢察官所為
    之陳述，除顯有不可信之情況者外，得為證據；被告以外之
    人於審判外之陳述，雖不符前4條之規定，而經當事人於審
    判程序同意作為證據，法院審酌該言詞陳述或書面陳述作成
    時之情況，認為適當者，亦得為證據；當事人、代理人或辯
    護人於法院調查證據時，知有第159條第1項不得為證據之情
    形，而未於言詞辯論終結前聲明異議者，視為有前項之同意
    。刑事訴訟法第159條第1項、第159條之1第2項、第159條之
    5就此分別定有明文。經查：
一、證人丙○○、甲○○、己○○、庚○○、戊○○、李宣憫等
    人於接受司法警察調查時所為之陳述，屬被告以外之人於審
    判外之陳述，依刑事訴訟法第159條第1項規定，原則上固不
    得作為證據，惟被告壬○○及其原審選任辯護人於原審進行
    準備程序時，已不爭執前引證據之證據能力；而被告辛○○
    之原審選任辯護人於原審在96年5月22日行準備程序時雖曾
    一度爭執被告辛○○以外之人於警詢所為陳述均不具證據能
    力，惟其於原審在96年7月31日審判期日已表示不再爭執，
    迄原審言詞辯論終結前，被告辛○○及其原審選任辯護人未
    就上開證據之證據能力聲明異議，而被告辛○○、壬○○不
    服原審判決提起上訴後，被告二人及其等選任辯護人於本院
    審判期日對於上開證人於審判外陳述之證據能力，均表示無
    意見，迄於本院言詞辯論終結前，亦未再爭執其證據能力，
    本院審酌上開證據之取證程序並無瑕疵，各證人對案情均本
    於自由意志為自然陳述，亦無證據力明顯過低之情形，為證
    明犯罪事實之必要，依刑事訴訟法第159條之5規定，自有證
    據能力，均得作為本案證據。
二、又證人丙○○、甲○○、己○○、庚○○、戊○○、李宣憫
    等人於偵查中向檢察官所為之陳述，屬被告以外之人於審判
    外所為之陳述，為傳聞證據。惟刑事訴訟法規定檢察官代表
    國家偵查犯罪、實施公訴，依法有訊問被告、證人及鑑定人
    之權，證人、鑑定人且須具結，於實務運作時，檢察官在偵
    查中向被告以外之人所取得之陳述，原則上均能遵守法律規
    定，不致違法取供，其可信度極高。是以，刑事訴訟法於92
    年2月6日修正時，為兼顧理論與實務，以同法第159條之1第
    2項規定，除顯有不可信之情況者外，得為證據（參考刑事
    訴訟法第159條之1立法理由）。又前引法條所稱「顯有不可
    信之情況」係指陳述人作成陳述時之外部情況，包括有無受
    外力之干擾或壓抑，審酌上開證人於偵查中所為之陳述，係
    經具結後依自由意志所為，當無顯不可信之情形，而刑事訴
    訟法第248條有關「訊問證人、鑑定人時，如被告在場者，
    被告得親自詰問；詰問有不當者，檢察官得禁止之。」之規
    定，對應偵查之構造，係視被告有無與證人、鑑定人同時在
    場應訊，而賦予被告有詰問證人、鑑定人之機會，此與審判
    程序之交互詰問係屬法定證據調查程序有所不同，非謂證人
    於偵查中所為陳述未經被告詰問，即可該當「顯然不可信之
    情況」。而被告辛○○、壬○○及其等選任辯護人於本院言
    詞辯論時亦已表示對證人丙○○、甲○○、己○○、庚○○
    、戊○○、李宣憫等人於偵查中向檢察官所為之陳述之證據
    能力並無意見，不論依刑事訴訟法第159條之1第2項或第159
    條之5之規定，上開證人於偵查中向檢察官所為之證述，可
    為本案之證據。
三、原審共同被告即參與本案傷害犯行之共犯江俊勇、李明正、
    禹政宏、陳志宏、丁○○於司法警察調查時所為之言詞陳述
    ，對被告辛○○、壬○○而言，亦屬被告以外之人於審判外
    之陳述；卷附內政部警政署刑事警察局出具之94年12月30日
    刑醫字第0941806545號鑑驗書，為鑑驗現場、扣案刀器上、
    被告丁○○及壬○○身上等處之血跡DNA- STR型別檢測，核
    其本質乃為被告以外之人於審判外之書面陳述；卷附之本判
    決所引告訴人丙○○、甲○○、己○○、庚○○、戊○○5
    人之診斷證明書、病歷資料等證據，亦為被告以外之人於審
    判外之書面陳述，以上證據性質上均屬傳聞證據，依刑事訴
    訟法第159條第1項規定，原則上固不得作為證據，惟被告辛○○、壬○○及其等辯護人於原審準備程序中，就上開言詞
    陳述、書面陳述之證據能力，即表示不爭執，迄本院言詞辯
    論終結前未就上開證據之證據能力聲明異議，且本院審酌上
    開證據之取證程序適法，其中診斷證明書、病歷資料為醫師
    等護人員基於醫療業務所填寫，無證據力明顯過低之情形，
    揆諸刑事訴訟法第159條之5規定，得作為本案證據使用。至
    於前引鑑驗書，則為警方為偵辦刑事案件受檢察首長之概括
    授權而囑託刑事警察局進行鑑定後，由鑑定機關所出具之專
    業鑑定意見書，依刑事訴訟法第159條之立法理由說明及同
    法第208條第1項、第206條第1項規定，自有證據能力。
四、卷附桃園縣政府警察局出具之95年4月18日桃警保字第09500
    12826號函1份，為鑑定被告壬○○、辛○○共同持有之武士
    刀屬槍砲彈藥刀械管制條例所指管制刀械，核其本質乃為被
    告以外之人於審判外之書面陳述，雖為傳聞證據，惟該項證
    據係檢察官依刑事訴訟法第208條第1項規定命司法警察依法
    進行鑑定之結果，屬刑事訴訟法第159條第1項之「除法律有
    規定者外」之情形，自得採為證據。至卷附現場照片10幀、
    扣案物照片18幀及扣案開山刀1支、武士刀1支、木棍3支、
    鐵棍1支等物證，均非供述證據，無傳聞法則之適用，與本
    案具有關聯性，且上開物證係經偵辦員警合法取得，自得作
    為證據。
乙、實體方面：
壹、犯罪事實之認定：
一、訊據被告辛○○、壬○○答辯略如下：
（一）被告辛○○坦承有於上揭時地在場，惟矢口否認有何殺人
      未遂犯行，辯稱：
 （1）其子壬○○因停車糾紛而與丙○○發生爭執，其趕回住處
      關心，見壬○○要拿武士刀出來，其因係因擔心其子壬○○持拿武士刀恐將因衝動而發生砍傷他人之意外，特將武
      士刀自其子手中「搶下」，甚至將其子關進樓梯間內，顯
      然被告係不願意發生傷害他人之憾事甚明，根本不可能有
      傷害他人甚至殺人之犯意，遑論與壬○○有共同殺人或傷
      害之犯意聯絡。
 （2）被告辛○○係因遭對方以棍棒毆打而持拿本件扣案之武士
      刀加以阻擋，此據證人壬○○、戊○○之證述，及扣案武
      士刀之刀柄上有不規則之缺損痕跡即可知當日被告持拿之
      武士刀確實有與他人持拿之棍棒互擊。若被告有如原審所
      述之持拿武士刀揮砍甲○○右臀一刀，砍殺己○○手部、
      腋下及頭部，揮砍丙○○左手腕與大拇指連接處之行為，
      何以扣案之武士刀送交內政部警政署刑事警察局鑑驗後，
      均未發現扣案武士刀之刀柄及刀刃有任何可疑之血跡。
 （3）扣案之武士刀在被告辛○○拿來阻擋他人之攻擊後，即遭
      警方查扣，不可能有沖洗滅證之機會，若果被告持拿本件
      扣案武士刀並有揮砍他人之行為，甚至達到使他人受傷或
      殺人未遂之程度，本件扣案武士刀上不可能沒有任何可疑
      之血跡斑，由此足見被告未有殺人未遂或傷害之犯行。
 （4）本件中被害人丙○○於警詢、偵訊及原審審理時之證述證
      稱：「遭辛○○持棍棒毆傷」、「辛○○在旁持木棍毆打
      我」、「辛○○以棍子打我的背部」、「辛○○追過來打
      我」、「被告砍我的右手臂」、「他砍我左手腕與大拇指
      連接處」，與己○○於警詢、偵訊乃至審理時之證述：「
      我覺得被告7人除了辛○○外，都有過來打我」、「我將
      李明正誤認為被告」等詞，對被告有無持刀械、有無攻擊
      之行為、攻擊之部位等均前後不一、且彼此之證言亦互有
      不合，不但前後多有矛盾，甚至與診斷證明書記載之傷勢
      為「深部穿刺傷、雙側性血胸及開放性左手手肘骨折」，
      根本未見己○○頭部受有刀傷之客觀物證不合，而證人甲○○歷次之證述：「江俊勇拿刀砍我屁股一下」、「我只
      知江俊勇拿刀砍我的屁股」，均未證稱係遭被告持武士刀
      砍傷臀部，甚而證稱並未見到被告砍丙○○、己○○，實
      難據以作為對被告不利之認定。
 （5）被告辛○○持拿武士刀之行為，應不成立槍砲彈藥刀械管
      制條例第14條第3 項之未經許可持有管制刀械罪，被告係
      因唯恐壬○○持拿該刀械釀成禍端而將該武士刀自壬○○
      手中取下，嗣遭人毆打，在迫不得已之情況下持拿該武士
      刀阻擋、防衛，被告之舉動實難謂無正當理由，可依據刑
      法第23條之規定阻卻違法云云。
（二）被告壬○○坦承有於上揭時地持開山刀砍殺丙○○、己○○、甲○○3 人之行為，及與被告丁○○、江俊勇、李明
      正、禹政宏、陳志宏等人共同傷害丙○○、己○○、甲○○、庚○○、戊○○身體之行為，惟爭執原審判決所依憑
      證據之證據能力及辯稱原審認定事實有如下錯誤或有違邏
      輯之處：
 （1）被告壬○○於偵訊中之自白違反「不自證己罪原則」，
      無證據能力；共同被告丁○○、李明正、陳志宏於偵查
      中之陳述，屬傳聞證據，無證據能力；丙○○於偵查中
      之供述，除屬傳聞證據外，其亦為告訴人之一，欲加不應
      有之罪於被告辛○○、壬○○之身，故其證言縱有證據能
      力，亦無證明力；證人己○○、甲○○、庚○○於偵查
      中之陳述，屬傳聞證據，不具證據能力；桃園縣政府警
      察局95年4月18日桃警保字第0950012826號鑑定函，鑑定
      扣案之武士刀、開山刀各1把、木棍3根及鐵棍1枝是否屬
      管制刀械，與檢察官所提武士刀係壬○○所有、被告壬○○等人持刀棍砍殺被害人等待證事實無關聯性，無證據能
      力。內政部警政署鑑驗書部分，對證據能力無意見，但
      其充量僅能證明丙○○曾受傷出血。
 （2）原審認定被告壬○○於員警在案發當日晚上8時50分許離
      去，自其住處樓梯間取出武士刀1支，及自其住處水塔旁
      取出開山刀1支之事實，與案發當時被告壬○○係因隔著
      鐵門聽聞父親被圍打，再從鐵門上方看到父親被欺負慘狀
      ，苦於無法從大門衝出去解救，遂衝上自家頂樓，從隔鄰
      住戶樓梯下樓由隔鄰大門口衝出來保護父親之實情並不一
      致，實乃丙○○與其邀來助陣之朋友，當時正以棍棒在圍
      打辛○○，被告壬○○基於防衛自己及其父辛○○之意思
      ，面對來自丙○○等人之不法侵害，行防衛行為。
 （3）原審認定被告壬○○有持開山刀砍甲○○之右上臂1刀，
      惟甲○○之右上臂並無受傷。原審因而稱被告有殺人之犯
      意，實嫌速斷。
 （4）據長庚醫院急診醫學部住院醫師所做之診斷，己○○背部
      僅有左側一處傷口，與原審認定被告砍殺己○○背部多次
      ，並不相符。
 （5）原審認定被告壬○○持開山刀自丙○○左肩上由上往下砍
      向頸部，丙○○也舉起左手阻擋，則丙○○受傷處，應為
      左下臂外側，丙○○於長庚醫院病歷，其左下臂亦無任何
      傷痕，顯非原審所稱之左上臂傷情。。
 （6）丙○○到院方式，係透過自家車而非原審所認之救護車，
      且長庚醫院回函所稱，若未即時治療，有可能發生生命危
      險云云，該函文非對事實之直接證明，亦未經具結，陳述
      內容無法得知是否為重大不治或難治，是以原審似受混淆
      。
 （7）被告壬○○案後經酒測結果，酒精濃度值甚高，其對是否
      成立犯罪，原審及檢察官之起訴，並未注意及之云云。
二、經查：
（一）被害人丙○○於事實欄所載時地與被告壬○○因停車問題
      發生爭執，被告辛○○、壬○○父子、丙○○及其子李宣
      憫均在場，除被告壬○○以電話聯絡被告丁○○偕同傷害
      共犯江俊勇、李明正、禹政宏、陳志宏到場助勢，丙○○
      之子李宣憫亦電請友人戊○○到場，經警方前往現場勸說
      調停後，警方先行離去，而丙○○返回住處後，見被告壬○○及傷害共犯江俊勇、李明正、禹政宏、丁○○、陳志
      宏尚未離開，復以電話聯絡友人甲○○到場；甲○○本與
      己○○、庚○○一同開車前往釣蝦場遊玩，嗣因接獲丙○○之電話，甲○○遂向己○○、庚○○表示要去看丙○○
      發生何事，隨即開車搭載己○○、庚○○轉赴丙○○住處
      ，當甲○○開車從桃園縣八德市○○路○段轉入丙○○住
      處外之645巷11弄巷口停車下車後，甫走至丙○○住處前
      ，雙方即發生衝突乙節，業據被害人丙○○、戊○○、甲○○、己○○、庚○○及證人李宣憫於警詢、偵訊時分別
      指證在卷（第16420號偵查卷第2頁至第3頁〔丙○○〕、
      第87頁至第89頁〔戊○○〕、第94頁至第95頁〔甲○○〕
      、第5頁至第6頁〔己○○〕、第8頁至第9頁〔庚○○〕、
      第76頁至第78頁〔李宣憫〕、第128頁至第139頁、第171
      頁至第176頁），證人即原審共同被告丁○○於原審法院
      審理時具結證稱：我原本在家睡覺，接到壬○○打來的電
      話，壬○○說他被人打，我接完電話後就走到客廳跟江俊
      勇等4人說壬○○被人打，剛好江俊勇有租1輛轎車使用，
      我便與江俊勇、李明正、禹政宏、陳志宏4人一起開車前
      往壬○○住處，途中先在路旁某處工地撿拾木棍攜帶前往
      ，我到現場見到壬○○與其姐在丙○○住處外，丙○○則
      在自己住處內，當時壬○○之姐在勸壬○○回去，我才瞭
      解實際上只是雙方吵架而已，因為丙○○之姐報警，後來
      警察來了，雙方簽立和解書，警察走後，我準備要走，壬○○之姐叫我把壬○○之車開回住處，才剛發動車子，辛○○就說丙○○那邊的人來了，叫我先不要走，丙○○拿
      鐵棍出來，他那邊的人將車停在巷口，從巷口走進來，我
      等攜帶木棍到場是有預期要用木棍打人，因為壬○○說他
      被打等語（原審第1848號卷第223頁至第224頁）。而被告
      壬○○、辛○○及原審共同被告江俊勇、李明正、禹政宏
      及陳志宏6人對此亦不爭執（原審第1848號卷第230頁至第
      231頁）。綜上所析，被告壬○○在與丙○○發生爭執之
      初，係打電話向丁○○表示其遭人毆打，要丁○○前往幫
      忙，而丁○○、江俊勇、李明正、禹政宏、陳志宏等人到
      場前，復有預備木棍作為傷害他人身體之工具而攜帶前往
      ，由此顯見被告壬○○打電話要求丁○○到場之際，其等
      即已存有傷害丙○○與其所聯絡到場人員之身體之共同犯
      罪認識及實施傷害行為之意欲，而江俊勇、丁○○、李明
      正、禹政宏、陳志宏對此一共同犯意均有認識及共同參與
      犯罪之同意，由此足徵被告壬○○及丁○○、江俊勇、李
      明正、禹政宏、陳志宏等人於此時確已存有共同傷害他人
      身體之犯意聯絡無疑。
（二）又對於上揭事實欄「一」所載衝突發生之經過、警方據報
      到場逮捕壬○○及查扣開山刀、武士刀、鐵棍、木棍等兇
      器之過程，及被害人丙○○、己○○、甲○○、庚○○、
      戊○○5 人受傷後先後就醫之過程，業據被害人丙○○、
      甲○○、己○○、庚○○、戊○○於原審以證人身分具結
      證述明確（原審第1848號卷第114頁至第143頁〔丙○○〕
      、第161頁至第183頁〔甲○○〕、第114頁至第143頁〔己○○〕、第161頁至第183頁〔庚○○〕、第205頁至第235
      頁〔戊○○〕）。審酌證人丙○○、甲○○、己○○、庚○○及戊○○5人於原審所述雙方衝突發生之過程，互核
      相符，參諸被告壬○○於原審供稱：其有拿刀砍己○○等
      語（原審第1848號卷第139頁）；原審共同被告即傷害共
      犯江俊勇於原審中供稱：其看到己○○3人下車後，手上
      好像有拿東西，但因天色昏暗而不確定拿什麼物品，其就
      立刻去通知其他被告說人來了，然後跑去後面找東西要打
      他們，但找不到物品，才會在己○○被砍倒在地時，拿腳
      踏車砸他的頭，其有拿木棍打戊○○等語（原審第1848號
      卷第139頁、第272頁）；原審共同被告李明正於原審供稱
      ：其與己○○他們擦身而過時，不確定他們手上有無拿東
      西，等其回去車上拿木棍回來，他們都散開了，其有拿木
      棍打人，不確定是否打到庚○○，但其未抱住庚○○等語
      （原審第1848號卷第139頁、第170頁），原審共同被告禹
      政宏於原審供稱：己○○他們與其擦身而過，其回車上拿
      木棍下來，分1支木棍給陳志宏，其持木棍打到戊○○等
      語（原審第1848號卷第140頁、第223頁），原審共同被告
      陳志宏於原審中供稱：禹政宏拿木棍給我，我有持木棍追
      趕戊○○，但沒有打到他等語（原審第1848號卷第221頁
      、第223頁）。而有關事實欄所載之被害人丙○○、己○○、甲○○、庚○○、戊○○等人傷勢情形，亦有其等診
      斷證明書（第16420號偵查卷第92頁至第96頁）、現場照
      片10幀（第16420號偵查卷第97頁至第101頁）、扣案物照
      片18幀（第16420號偵查卷第102頁至第110頁）、林口長
      庚醫院95年5月12日（95）長庚院法字第0387號函暨所附
      丙○○、己○○之病歷資料各1份（第16420號偵查卷第19
      8頁至第209頁）、聖保祿醫院95年4月25日桃聖業字第095
      0000071號函所附丙○○、己○○之病歷資料各1份在卷可
      稽（第16420號偵查卷第210頁至第221頁）。另警方除依
      丙○○之姐乙○○之指證於案發現場搜索查扣得被告辛○○、壬○○共同持有之武士刀1支、被告壬○○持用之開
      山刀1支及李明正、禹政宏、陳志宏分別持用之木棍共3支
      、江俊勇持用之鐵棍1支外，在被告壬○○右手手背、右
      腳腳背及在被告丁○○左腳大拇指採樣送鑑定，認定上開
      各處採樣之血液DNA與證人丙○○之DNA-STR型別相符，另
      警方就扣案開山刀、鐵棍採樣結果，亦分別鑑定出血跡陽
      性反應（因該血跡之人類DN A含量計未達足資型別檢測之
      量，故未進行DNA-STR型別檢測）乙節，有內政部警政署
      刑事警察局94年12月30日刑醫字第0940180654號函附卷可
      佐（第16420號偵查卷第153頁至第154頁），足可認定被
      告壬○○及傷害共犯丁○○於上揭時地貼近證人丙○○身
      旁之事實，否則絕無可能在其等之手、腳或腳趾等部位，
      採得與丙○○之DNA- STR型別相符之血跡反應。而扣案開
      山刀、鐵棍既經驗出血跡陽性反應，益徵被告壬○○自白
      其有持開山刀砍人等語，及證人戊○○敘述其遭江俊勇持
      鐵棍毆打等語，均核與事實相符，足堪採信。
（三）綜上，被害人丙○○、甲○○、己○○、庚○○、戊○○
      指證傷害共犯丁○○、江俊勇、李明正、禹政宏、陳志宏
      於事實欄所時地對其等分別實行傷害行為，及被告壬○○
      、辛○○於上揭時地分持開山刀、類似武士刀之刀械對甲○○、丙○○、己○○實行揮砍行為，應屬實情。
（四）雖被害人丙○○於警詢、偵查中及原審作證時均指稱：「
      江俊勇」拿小武士刀砍其右手臂等語（第16420號偵查卷
      第3頁、第130頁、原審第1848號卷第119頁），及被害人
      甲○○於偵查中指證稱：「江俊勇」拿刀砍其屁股1下等
      語（第16420號偵查卷第131頁），被害人己○○於偵查中
      指證稱：「李明正」拿武士刀砍手、腋下及頭部等語（第
      16420號偵查卷第131頁）。惟原審共同被告江俊勇、李明
      正已於原審堅決否認此情，均辯稱：當天沒有拿刀等語（
      第16420號偵查卷第132頁、第135頁）。經查，己○○於
      原審到庭具結證稱：當天是「壬○○」拿開山刀、「辛○○」拿武士刀、丁○○拿刀砍向我（原審第1848號卷第13
      2頁），我於偵查中指認「李明正」是誤認，當時我的精
      神狀況不是很好，在慢慢回想之後，我想起來在還沒被砍
      之前，迎面走來的人是壬○○、辛○○、丁○○3人，所
      以我對他們3人有印象（原審第1848號卷第134頁），在警
      局指認時辛○○沒有到場，而我看當時的「李明正」身高
      、體型都跟辛○○很像，所以才指認是「李明正」（原審
      第1848號卷第136頁），但「李明正」的年齡與「辛○○
      」的年齡不同，我於審理中所言才正確等語明確（原審第
      1848號卷第137頁），並當庭正確辨識出被告丁○○、李
      明正為在庭被告中之何人（原審第1848號卷第136頁），
      此觀諸原審96年1月2日審判筆錄之記載即明。另甲○○於
      原審證稱：我是第一個被砍的人，是丁○○拿刀砍的，壬○○又拿武士刀砍我右上臂，另1人砍到我臀部，我有看
      到丁○○和壬○○繼續拿刀砍丙○○、己○○，在警察局
      做筆錄時，警察叫我唸出他們的名字，我唸不出來，而且
      我是現場第1個被砍的人，被砍之後就跑掉了，在地檢署
      作證時，把被告的名字錯置，我是講丁○○，但是說成「
      江俊勇」的名字，我記得是丁○○第1個砍我的右手虎口
      等語（原審第1848號卷第172頁至第173頁）。審酌被害人
      丙○○、甲○○、己○○於本案發生前，皆未見過丁○○
      、江俊勇、李明正等人，而上述肢體衝突發生後，歷時甚
      短，時值夜晚，場面混亂，其等又係同時遭多人先後攻擊
      ，則其等對於案發時究竟遭何人持刀揮砍，非無因誤認而
      為錯誤指證之可能。再者，雖被害人丙○○始終指訴係江
      俊勇持刀砍之，然此部分業據甲○○證述：我看到丁○○
      、壬○○繼續持刀砍丙○○等語明確，業如前述，核與被
      告江俊勇之辯解相符，此外，又無其他事證足以證明江俊
      勇確有持刀砍殺丙○○之行為存在，加以丙○○遭砍之際
      ，是否可確認被告江俊勇確有持刀砍其乙事，亦非無疑，
      是以，雖丙○○於原審仍為相同陳述，亦認其就指認江俊
      勇有持刀砍人及說「我是屏東幫的，要把你斷手斷腳」云
      云（第16420號偵查卷第173頁、原審第1848號卷第119頁
      ），核與事實有出入，本院不予逕採。從而，本案依被害
      人己○○、甲○○於原審以證人身分作證之上開具結證述
      ，可辨明當天拿刀揮砍丙○○、己○○、甲○○之人，為
      被告壬○○、辛○○及丁○○3人，而不包括江俊勇、李
      明正在內，江俊勇、李明正於原審所持辯解，非屬無稽，
      尚值採信。檢察官依據其等前於偵查中之錯誤陳述，認定
      江俊勇有持刀砍向甲○○之臀部及砍殺丙○○之右手臂、
      李明正持刀砍向己○○之手臂、頭部及腋下云云，尚有誤
      會，應以本院上開認定之犯罪事實為據，併此說明。
（五）按刑法上殺人與傷害致人於死之區別，本視加害人有無殺
      人之犯意為斷，被害人所受傷害之程度及部位，固不能據
      為認定有無殺人犯意之唯一標準，但被害人所受傷害之程
      度、部位，及加害人之下手情形如何，於審究有無殺人犯
      意方面，仍不失為判斷基準，經查：
１、被害人丙○○、己○○遭砍後經送往聖保祿醫院急救，因傷
    勢嚴重，又經聖保祿醫院轉送林口長庚醫院急救，丙○○斯
    時因失血過多呈現休克狀態，經林口長庚醫院施以手術治療
    後，始倖免於死，惟仍受有上述多處切割傷、右側肱骨開放
    性骨折、兩側上肢多處刀傷致雙手多處肌肉斷裂及左手第一
    掌骨骨折之傷害；己○○經林口長庚醫院施以手術治療後，
    始倖免於死，惟仍受有深部穿刺傷、雙側性血胸及開放性左
    手手肘骨折等傷害乙節，有其等之診斷證明書、病歷資料可
    佐（第16420號偵查卷第198頁至第221頁），業如前述；而
    依丙○○、己○○當時之病情，若未及時送醫接受治療，皆
    有可能發生生命危險乙節，亦經林口長庚醫院以96年2月3日
    （96）長庚院法字第0030號函答覆原審法院明確（原審第18
    48號卷第149頁）。由此可知，丙○○、己○○遭砍殺後，
    倘未即時送醫治療，實有可能發生死亡之結果，至為明確。
２、依據被害人己○○於偵查中具結證稱：壬○○拿刀砍我背部
    及手，「李明正」（應係「辛○○」之誤）拿刀砍我的手、
    腋下及頭部等語（第16420號偵查卷第131頁）；壬○○拿開
    山刀砍我的後背連腰部及手，致我腎臟外露，救護人員將我
    的腎臟放回等語（第16420號偵查卷第172頁），觀諸聖保祿
    醫院函覆之己○○病歷上人體圖所標示之受傷部位（第1642
    0號偵查卷第220頁），併斟酌己○○所受深部穿刺傷，業已
    穿刺其背部，深入傷及左肋膜腔及左側橫隔膜。依據丙○○
    於偵查中證稱：我被壬○○以開山刀砍斷左手及左臉頰，右
    手手臂被砍傷，本來壬○○要砍我脖子的部位，我以左手去
    擋，所以左手才會被砍斷等語（第16420號偵查卷第136頁、
    第172頁）， 及其於原審時證稱：壬○○拿開山刀從我左肩
    上方砍向脖子處，我用左臂舉起去擋，結果左上臂被砍斷，
    只剩一點皮肉相連，連骨頭都被砍斷，左臉也被砍一刀，這
    些傷勢都是壬○○持刀砍我的、辛○○拿小武士刀砍我左手
    腕與大拇指連接處、壬○○及辛○○是各自拿一把刀砍我等
    語（原審第1848號卷第119頁）、 我看到辛○○拿的是長長
    、類似武士刀的刀械，我不確定是不是扣案的武士刀，辛○○拿的那把武士刀比較短一些等語（原審第1848號卷第127
    頁），對照聖保祿醫院函覆之丙○○病歷上人體圖所標示之
    受傷部位（第16420號偵查卷第212頁），其右上臂、左上臂
    受傷之位置均靠近丙○○之頸部、頭部、心臟等人體重要器
    官，併斟酌被告壬○○持開山刀砍殺丙○○之部位業已砍斷
    其左手臂，更可證明被告壬○○持刀揮砍己○○、丙○○時
    ，其殺意之堅及其下手力道之大，被告辛○○在場見聞此情
    ，仍執意參與持刀一同追砍己○○、丙○○，攻擊丙○○身
    體部位甚且包含頭部與腋下等情，復審酌被告辛○○、壬○○分持類似武士刀之刀械及開山刀揮砍證人己○○、丙○○
    ，而該扣案開山刀經本院於97年10月29日當庭勘驗結果，其
    為不鏽鋼材質、全長50公分、刀刃35.8公分、刀寬5.6公分
    （本院97年10月29日審判筆錄第5頁），被告辛○○、壬○○應可認識其等持用利刃揮砍丙○○、己○○2人之頭部、
    頸部或身體臟器等重要身體器官，足以發生死亡之結果，此
    為一般人所得知之事，被告辛○○、壬○○係有相當智識程
    度之成年人，實難諉為不知。詎其等竟不知節制行為，共同
    以上開方式砍殺丙○○、己○○，幸因及時送醫急救而未死
    亡，被告辛○○、壬○○在輪流持刀朝丙○○、己○○揮砍
    之際，對於其等所為將足以導致丙○○、己○○發生死亡之
    結果，應有所認識，其等猶悍然為之，當意在致己○○、丙○○於死地，被告辛○○、壬○○於上揭時地共同持刀砍殺
    證人己○○、丙○○之際，均具殺人之犯意聯絡，至為灼然
    。至被告辛○○之辯護人稱本件扣案之武士刀送鑑驗後，均
    未發現本件扣案武士刀之刀柄及刀刃有任何可疑之血跡斑乙
    節，查證人丙○○於原審證述：我看到辛○○拿的是長長的
    ，類似武士刀的刀械，我不確定是不是扣案這把武士刀，辛○○拿的那把刀比扣案武士刀短一些等詞（原審第1848號卷
    第127頁），可知辛○○並非以扣案之武士刀作為砍殺被害
    等之凶器，內政部警政署刑事警察局97年7月10日刑鑑字第0
    970092615號鑑驗書（本院第4906號卷第150頁）未有該武士
    刀之血跡鑑驗之紀錄，自屬當然，惟此仍無從推翻被告蔡日
    有上述持類似武士刀之刀械砍殺被害人己○○、丙○○之事
    實，併附說明。
３、至於證人蔡嘉琪及共同被告壬○○雖於本院審判期日作證附
    和被告辛○○之辯解，蔡嘉琪於97年6月10日證稱：對方拿
    棍子衝過來後，我父親（辛○○）就將我與壬○○推進一樓
    鐵門內，也就是一樓大門內的樓梯間，我向壬○○說上去樓
    上，我從陽台見到對方打我父親打到躺在地上，我父親就躲
    在機車旁邊，我見到壬○○手持一支長長的，我不知道是何
    東西，辛○○就將壬○○的東西搶過來，丙○○的朋友就過
    去打辛○○，辛○○就將長長的東西擋在頭上，長長的東西
    就被打到地上（本院第4906卷第125頁反面）。壬○○於97
    年10月29日證稱：武士刀是我拿的，我爸爸說不要拿，他把
    武士刀拿在手上，要放回樓梯間，但對方有人拿木棍砍過來
    ，我爸爸就拿武士刀橫向去擋，擋之後，武士刀就掉了（本
    院97年10月29日審判筆錄）。然其2人為被告辛○○之子女
    ，所言已有近親相互迴護之虞，且本件案發經過均經被害人
    丙○○、甲○○、己○○、庚○○、戊○○於原審以證人身
    分具結證述明確（原審第1848號卷第114頁至第143頁〔丙○○〕、第161頁至第183頁〔甲○○〕、第114頁至第143頁〔
    己○○〕、第161頁至第183頁〔庚○○〕、第205頁至第235
    頁〔戊○○〕），被害人丁○○於接受檢察官偵訊時，即具
    結指證稱有看到辛○○拿武士刀揮砍（第5007號偵查卷第12
    頁）；葉明哲具結指證被告辛○○確定有持刀並做出向我們
    揮砍的動作（第5007號偵查卷第13頁），丙○○具結指證稱
    被告辛○○有持武士刀向我走過來並砍我等情（第5007號偵
    查卷第13頁），針對己○○、丙○○、甲○○指證犯罪行為
    人之出入情形，亦經本院辨明在案，自無從憑蔡嘉琪、壬○○2人之憑信性有疑之證詞而為被告辛○○有利之認定。被
    告辛○○辯稱其僅取下扣案武士刀自衛，武士刀被打落後即
    未再持刀砍人；壬○○辯稱無意殺人云云，要屬事後卸責避
    重就輕之詞，無足採信。另壬○○之辯護人稱被告案後經酒
    測結果，酒精濃度值甚高等詞。按犯罪行為人於行為時之精
    神，對於外界事物之判斷能力，較普通人之平均程度，顯然
    減退而達精神耗弱之程度，依修正前刑法第19條第2項得減
    輕其刑。此乃因犯罪之成立需符合「責任能力」與「行為」
    同時存在之原則之當然解釋。惟若行為人之無責任能力狀態
    可歸責於行為人之故意或過失行為者，且行為人在精神狀態
    正常時即有侵害特定法益之故意，或對特定法益之侵害有預
    見可能性時，倘仍因修正前刑法第19條之規定得阻卻或減輕
    罪責，將成為責任能力之濫用，亦即行為人在有責任能力之
    狀態已種下決定性之原因，但至已達無責任能力時始實現犯
    罪構成要件，此時刑法對此一犯罪行為應為整體之評價，不
    得僅因結果階段無責任能力或責任能力不完足而不成立犯罪
    或減輕罪責，此即學理說謂之「原因自由行為理論」，95年
    7月1日施行之現行刑法第19條第3項亦予以明文，至於95年7
    月1日新法施行前之犯罪行為，雖法無明文，然仍為最高法
    院判例所承認（最高法院28年上字第3816號判例參照），自
    仍有該理論之適用。查被告壬○○於原審供稱：當天對方與
    我因停車問題發生爭執，我打電話給丁○○叫丁○○來幫我
    、當時我有喝酒，我就上去5樓拿開山刀等語（原審第1848
    號卷第63頁）觀之，被告壬○○與被害人丙○○因停車問題
    發生爭執後，隨即撥打電話要求同案被告丁○○、江俊勇、
    李明正、禹政宏、陳志宏等人到場幫忙，其對外界事物之正
    常認知並未降低，具有傷害他人之犯罪意欲甚明，再者，縱
    使其有因飲酒之行為，致使壬○○於警方調停離去後之第二
    波砍殺被害人丙○○等人之衝突中，達所謂精神耗弱之程度
    ，依上開說明，亦有原因自由行為理論之適用，不得作為免
    除或減輕罪責之正當事由。
４、另依上揭事實欄「一」所載被告壬○○拿開山刀揮砍甲○○
    之右手臂1刀、被告辛○○揮砍甲○○之臀部1刀，及丁○○
    持不明刀器揮砍甲○○、己○○及丙○○、江俊勇於證人己○○被砍倒地後，舉起路旁停放之腳踏車1輛砸向己○○頭
    部之行為、李明正抱住庚○○由陳志宏、禹政宏分持木棍毆
    打庚○○之手部及腰部之行為、李明正見丙○○因受傷而倚
    靠路旁所停車輛站立時持木棍毆打丙○○左肩1次之行為，
    及江俊勇持鐵棍及禹政宏、陳志宏分持木棍追打戊○○之行
    為各節觀之：
（１）查被告壬○○原係基於傷害之犯意，要求丁○○、李明正
      、江俊勇、禹政宏、陳志宏等人到場，嗣丁○○、李明正
      、江俊勇、禹政宏、陳志宏等人到場後，因丁○○先持不
      明刀器揮砍甲○○1刀，被告壬○○、辛○○始分別持開
      山刀及類似武士刀之刀械各揮砍甲○○1刀，惟審酌被告
      壬○○、辛○○持刀揮砍甲○○之行為，以之與丙○○、
      己○○所受傷勢相較，造成甲○○所受之傷害明顯較輕，
      顯見其等僅係基於原已形成之傷害犯意而傷害甲○○無疑
      。起訴書所指被告壬○○持武士刀（應為「開山刀」之誤
      ）傷害甲○○，致甲○○受傷乙節，應與事實相符，足堪
      採信。至原審公訴檢察官於95年9月29日在原審準備程序
      期日所稱：被告壬○○係基於殺人之不確定故意砍殺甲○○、己○○、丙○○3人，故被告壬○○所涉殺人未遂罪
      之被害人有3人云云（原審第1848號卷第64頁），及檢察
      官追加起訴意旨認：被告辛○○亦有殺害甲○○、庚○○
      、戊○○等人未遂之行為云云（本院第4846號卷第3頁至
      第4頁），尚有誤會，本院不予採認。
（２）此外，本件傷害共犯丁○○持不明刀械揮砍甲○○、丙○○、己○○部分，及李明正、江俊勇、禹政宏、陳志宏等
      人分別持木棍、鐵棍、腳踏車傷害證人庚○○、戊○○、
      己○○之行為，依其等所持犯罪工具、下手傷害部位及力
      道等情觀之，均非傷害他人身體之頭部、心臟或其他重要
      臟器等要害，亦未導致上述被害人分因其等之行為受有何
      等足以致命之傷害，併斟酌其等僅係得知被告壬○○遭人
      毆打後而經被告壬○○要求前往現場助勢，其等與丙○○
      間並直接發生糾紛爭端，衡諸常情，其等應無非置甲○○
      、丙○○、己○○、庚○○、戊○○等人於死地不可之目
      的及動機存在，衡情其等斯時對於被告壬○○、辛○○另
      起共同殺人之犯意，分持開山刀、類似武士刀之刀械砍殺
      己○○、丙○○2人之殺人未遂行為乙節，應無犯意聯絡
      。據此，被告壬○○、辛○○上開所為共同殺害丙○○、
      己○○未遂之行為，應非在丁○○、李明正、江俊勇、禹
      政宏、陳志宏原先認識及參與之共同傷害犯意聯絡及行為
      分擔範圍內。是以，共犯丁○○於原審抗辯其未持刀砍甲○○、己○○、丙○○云云，雖不足予採信，惟在無積極
      證據之情況下，本院無從逕認丁○○、李明正、江俊勇、
      禹政宏、陳志宏亦涉犯本件共同殺人未遂犯行，其等所為
      ，應均係基於共同傷害之犯意為之。至於本案關於庚○○
      、戊○○受攻擊部分，同上說明，亦應認被告辛○○、壬○○僅係基於共同傷害犯意而利用與李明正、江俊勇、禹
      政宏、陳志宏等人行為分擔之方式而實施傷害犯行。檢察
      官追加起訴意旨認丁○○、李明正、江俊勇、禹政宏、陳
      志宏等人對己○○、丙○○、甲○○、庚○○、戊○○受
      攻擊部分，亦涉與被告辛○○共犯刑法第271條第2項、第
      1項之共同連續殺人未遂罪云云，尚有誤會，被告辛○○
      就此部分犯行之追加起訴法條應予變更，均併予指明。
（六）本件扣案武士刀經桃園縣政府警察局鑑驗結果，確認該刀
      之刀刃長約68公分，刀柄長約26公分，單面開鋒，符合槍
      砲彈藥刀械管制條例所列管之「武士刀」圖例及說明，認
      係管制之武士刀乙節，有桃園縣政府警察局95年4月18日
      桃警保字第0950012826號函1份在卷可參（第16420號偵查
      卷第197頁），被告壬○○供承其係於夜間自住處樓梯間
      取出該武士刀攜出屋外，其父辛○○搶下該武士刀後，其
      乃轉身進入住處頂樓水塔旁拿出開山刀1支揮砍甲○○；
      被告辛○○於本院審訊時自承壬○○從住處樓梯間取出武
      士刀1支，自住處跑出之際，其有搶下該武士刀等語。審
      酌被告辛○○既於夜間在巷道之公共場所自被告壬○○手
      中取拿上開經槍砲彈藥刀械管制條例列管之武士刀而攜有
      ，且放任被告壬○○再另行拿取開山刀充為兇械，由是足
      認被告辛○○自被告壬○○之手中取拿上開武士刀之際，
      實欲作為武器使用，僅在衝突當中被打落於地，始無從利
      用，其當時應已萌生與被告壬○○共同攜有該武士刀之犯
      意無訛。至於被告辛○○辯護人辯稱，辛○○係因遭人毆
      打，於迫不得已之情況下持拿武士刀，應具正當防衛之意
      思。惟查辛○○係先自被告壬○○之處拿下扣案武士刀，
      始有後續用以格擋之動作，其自持有該武士刀之際起已成
      立犯罪，參以被告辛○○後續又拿其他刀械揮砍甲○○之
      右臀1刀、砍殺己○○之手部、腋下及頭部等部位與砍傷
      丙○○之左手腕與大拇指連接處，顯具其持刀之目的本在
      蓄意侵害他人身體、生命法益，非屬對他人現存不法之侵
      害，出於防衛意思之抵抗、防禦，自無刑法第23條正當防
      衛阻卻違法規定之適用。
（七）卷附路口監視器翻拍照片，雖經丙○○、甲○○、己○○
      、庚○○、戊○○於偵查中進行指認，惟觀諸該翻拍照片
      所攝得之人像，面貌模糊，畫面昏暗，雖可看出畫面中有
      人持物品揮砍或揮打他人之動作，然本院無從依該翻拍照
      片查明畫面中下手之人的清楚面貌，以辨識其內究係何人
      持刀、何人持棍，然而本案發生過程及行兇之人，既經在
      場被害之丙○○、甲○○、己○○、庚○○、戊○○於原
      審審理中具結證述明確，而丙○○、甲○○、己○○3 人
      於偵查中就持刀之人此一部分又有上載之誤認情形。是以
      ，本院認翻拍照片13幀之證據能力縱然無疑，惟丙○○、
      甲○○、己○○、庚○○、戊○○於偵查中就各該照片之
      指認情形及紀錄，尚與事實存有歧異，其證明力明顯不足
      ，故不爰為本案有罪判決之依據，附此敘明。
三、綜上所述，本案事證明確，被告辛○○、壬○○所涉共同傷
    害、共同殺人未遂犯行及共同未經許可於夜間在公共場所攜
    帶管制刀械犯行，均堪認定，均應依法論科。
貳、論罪科刑部分：
一、查被告辛○○、壬○○為本案犯罪行為後，刑法於94年2月2
    日修正公布，於95年7月1日施行。按行為後法律有變更者，
    適用行為時之法律，但行為後之法律有利於行為人者，適用
    最有利於行為人之法律，修正後刑法第2條第1項定有明文。
    刑法第2條本身雖經修正，但刑法第2條既屬適用法律之準據
    法，本身尚無比較新舊法之問題，應一律適用裁判時之修正
    後刑法第2條規定以決定適用之刑罰法律，先予敘明。又以
    本次刑法修正之比較新舊法，應就罪刑有關之共犯、未遂犯
    、想像競合犯、牽連犯、連續犯、結合犯，以及累犯加重、
    自首減輕暨其他法定加減原因（如身分加減）與加減例等一
    切情形，綜其全部罪刑之結果而為比較，如新舊法處罰之輕
    重相同，即無比較適用之問題，即無刑法第2條第1項之適用
    ，應依一般法律適用原則，適用裁判時法（參見最高法院95
    年度第8次、第21次之刑庭會議決議意旨）。經查：
（一）被告辛○○、壬○○涉犯之刑法第277條第1項前段之傷害
      罪，係得科罰金刑之罪名，而被告辛○○、壬○○所犯槍
      砲彈藥刀械管制條例第15條第1款、第2款之共同未經許可
      於夜間在公共場所攜帶刀械罪，係得科罰金刑之罪名。上
      開罪名之法定罰金刑最低度部分，由修正前刑法第33 條
      第5款規定為銀元1元（折算為新台幣3元）以上，修正後
      刑法第33條第5款則修正為新台幣1千元以上，以百元計算
      ，比較行為時法與裁判時法，關於修正之法定罰金刑最低
      度部分，應各以行為時法較有利於被告。
（二）刑法第64條有關死刑減輕其刑之規定，新修正刑法第64條
      係規定「死刑減輕者，為無期徒刑。」修正前同條規定，
      則得減輕為無期徒刑或為15年以下、12年以上有期徒刑。
      而對於無期徒刑減輕其刑部分，新修正刑法62條規定「無
      期徒刑減輕者，為20年以下15年以下有期徒刑。」修正前
      同條則規定「無期徒刑減輕者，為7年以上有期徒刑。」
      據此，刑法第64條、第65條有關死刑、無期徒刑減輕之規
      定，修正後刑法顯較不利於被告辛○○、壬○○。
（三）刑法第28條共犯規定，其修正內容，雖將舊法之「實施」
      修正為「實行」，其中實施一語，涵蓋陰謀、預備、著手
      及實行之概念在內，其範圍較廣；而實行則著重於直接從
      事構成犯罪事實之行為，其範圍較狹；二者之意義及範圍
      有不同，但對於本件被告辛○○、壬○○與丁○○、江俊
      勇、禹政宏、李明正、陳志宏6人就共同傷害犯行間，及
      被告壬○○、辛○○就共同殺人未遂及共同未經許可於夜
      間在公共場所攜帶刀械等犯行間，各係共同基於犯意聯絡
      及行為分擔之情形而言，刑法第28條之修正對於其等並無
      有利或不利之影響（最高法院95年度第21次刑事庭會議決
      議、95年台上字第5589號判決意旨參照）。
（四）另刑法第25條、 第26條未遂犯之規定，就刑法第25條第1
      項關於「已著手於犯罪行為之實行而不遂者，為未遂犯」
      之規定並未修正，而同條第2項施行前之規定為：「未遂
      犯之處罰，以有特別規定者，為限」，修正後則為：「未
      遂犯之處罰，以有特別規定者為限，並得按既遂犯之刑減
      輕之」，另刑法第26條修正前為：「未遂犯之處罰，得按
      既遂犯之刑減輕之。但其行為不能發生犯罪之結果，又無
      危險者，減輕或免除其刑」，修正後則為：「行為不能發
      生犯罪之結果，又無危險者，不罰」，是除不能未遂犯修
      正為不罰以外，僅二條文條項之移列。本案被告辛○○、
      壬○○2人已共同著手殺人犯行，僅未達到被害人死亡之
      結果，其未遂形態既非不能未遂犯，則修正後刑法第25條
      、第26條之修正內容，對於其等並無有利或不利之影響（
      最高法院95年度第21次刑事庭會議決議參照）。
（五）刑法第55條修正後，已將有關犯一罪其方法或結果之行為
      犯他罪名從一重處斷之牽連犯規定刪除，按牽連犯之犯罪
      行為及法益之侵害均係複數，修正後牽連犯之數行為，已
      無牽連犯從一重處斷之規定可資適用，須數罪併罰。本案
      被告辛○○、壬○○於夜間在公共場所共同攜帶管制刀械
      武士刀之行為，係為持拿該管制刀械而伺機隨後砍殺被害
      人丙○○等人，是被告辛○○、壬○○所犯之共同未經許
      可於夜間在公共場所攜帶刀械罪，與共同殺人未遂罪間，
      具有方法、目的之牽連關係，適用修正前刑法第55條牽連
      犯得從重處斷之規定，對於被告辛○○、壬○○較為有利
      。另同條於修正廢除牽連犯之處斷規定後，仍保留想像競
      合犯從一重處斷之規定，並增訂「但不得科以較輕罪名所
      定最輕本刑以下之刑。」但書，而此量刑規範屬於法理之
      明文化，不生實質法律效果變動之影響，適用修正後刑法
      第55條有關想像競合犯之規定，對被告辛○○、壬○○未
      較有利。
（六）經綜合全部而為新舊法比較之結果，本案應依行為時之法
      律即修正前刑法規定處斷。
二、按槍砲彈藥刀械管制條例第4條第1項第3款所稱之刀械，依
    同條例第6條之規定，非經主管機關許可，不得製造、販賣
    、運輸、轉讓、出租、出借、持有。查扣案之武士刀，經鑑
    定係槍砲彈藥刀械管制條例圖列管制之刀械，未經主管機關
    許可，不得非法持有，故核被告壬○○、辛○○，就於夜間
    在公共場所共同攜帶管制刀械武士刀之行為，係犯槍砲彈藥
    刀械管制條例第15條第1款、第2款之未經許可於夜間在公共
    場所攜帶管制刀械罪，檢察官對於被告壬○○之起訴法條認
    係犯同條例第14條第3項之罪，即有未洽，應予變更；就共
    同殺害己○○、丙○○未遂部分，係犯刑法第271條第2項、
    第1項之殺人未遂罪；被告辛○○、壬○○就傷害甲○○、
    庚○○、戊○○部分，係犯刑法第277條第1項前段之傷害罪
    。被告辛○○、壬○○間，就上開殺人未遂犯行及未經許可
    於夜間在公共場所攜帶刀械犯行，具有犯意聯絡及行為分擔
    ，應論以共同正犯。被告辛○○、壬○○就所實施傷害犯行
    與丁○○、李明正、江俊勇、禹政宏、陳志宏間，有犯意聯
    絡及行為相互利用之分擔，亦應論以共同正犯。被告辛○○
    、壬○○夥同共犯丁○○等於同一地點、密接之時間著手共
    同傷害、另共同殺人未遂，其等利用他人行為分頭下手實施
    傷害、另殺人未遂之際，對象係隨機選擇，於其等主觀認知
    與客觀發生經過，彼此行為之次數與時序先後亦無從強為分
    析，自係以一包括共同行為而犯之，並侵害不同被害人之生
    命與身體法益，就所犯之共同殺人罪、共同傷害罪為想像競
    合犯，應從修正前刑法第55條規定從重以共同殺人未遂罪處
    斷。又被告辛○○、壬○○共同於夜間在公共場所攜帶管制
    刀械武士刀，係為持拿該管制刀械而伺機隨後砍殺被害人丙○○等人，是被告辛○○、壬○○所犯之共同未經許可於夜
    間在公共場所攜帶刀械罪與共同殺人未遂罪間，具有方法、
    目的之牽連關係，應適用修正前刑法第55條牽連犯之規定，
    從重論以共同殺人未遂罪。而被告辛○○、壬○○共同殺害
    己○○、丙○○，雖有著手於殺人行為，然均未至發生死亡
    之結果，為未遂犯，均依修正前刑法第26條第2項前段規定
    ，減輕其刑。至起訴意旨認被告壬○○所犯上開各罪，應予
    分論併罰云云，尚有未洽。又檢察官追加起訴意旨謂被告辛○○所犯刑法第271條第2項、第1項之共同殺人未遂罪，而
    漏未論列其所犯共同違反槍砲彈藥刀械管制條例第15條第1
    款、第2款之未經許可於夜間在公共場所攜帶刀械罪，然檢
    察官就犯罪事實一部起訴者，其效力及於全部，而被告辛○○所犯上開共同於夜間在公共場所攜帶刀械罪與原被訴成立
    犯罪之共同殺人未遂罪間有方法、目的之牽連犯裁判上一罪
    關係，就未經許可於夜間在公共場所攜帶刀械罪部分仍為起
    訴效力所及，本院自得併予審理。另檢察官追加起訴意旨謂
    被告辛○○、壬○○與丁○○、李明正、江俊勇、禹政宏、
    陳志宏對於傷害甲○○、戊○○、庚○○部分亦涉犯刑法第
    271條第2項、第1項之共同殺人未遂罪云云，此部分論罪法
    條尚有誤會，業如前述，爰予變更之。
三、本件原審對於被告辛○○、壬○○論罪科刑，固非無見。然
    質之被告辛○○堅決否認有持本件扣案武士刀作為殺人及傷
    害犯罪之兇器，而針對本件警方於案發現場搜索查扣之管制
    刀械武士刀，經本院囑請內政部警政署刑事警察局鑑定結果
    ，並未發現有任何殘留血液跡證之反應（內政部警政署刑事
    警察局鑑定書97年7月10日刑鑑字第0970092615號，本院第4
    906號卷第150頁），自無積極證據足以認定被告辛○○係持
    該武士刀傷害甲○○及殺害丙○○、己○○未遂，原審認定
    被告辛○○持上述武士刀對甲○○、丙○○、己○○行兇，
    與客觀證據未符，尚有未洽；又被告辛○○就傷害甲○○、
    庚○○、戊○○之傷害犯行與被告壬○○及丁○○、李明正
    、江俊勇、禹政宏、陳志宏等人成立共同正犯，原審判決未
    予論述說明，亦屬疏漏。又核被告辛○○、壬○○於案發當
    日晚間於道路之公共場所攜帶刀械之行為，應成立槍砲彈藥
    刀械管制條例第15條第1款、第2款之未經許可於夜間在公共
    場所攜帶刀械罪，原審誤以同條例第14條第3項之未經許可
    持有刀械罪論科，有所不當。再者，被告辛○○、壬○○係
    以一共同包括行為追砍殺害丙○○、己○○未遂，其等下手
    行為之時序互有先後，無從強行分析，應論以想像競合犯，
    原審認為成立修正前刑法第56條之連續犯，復又認其數連續
    殺人未遂行為與發生時序不同之連續傷害其他被害人之傷害
    犯行有一行為犯數罪之想像競合犯關係，於法律之論理未臻
    妥適。被告二人執詞上訴，被告辛○○完全否認犯行，被告
    壬○○否認有殺人犯意，指摘原審認事用法錯誤，雖無理由
    ，但原審判決關於被告兩人部分既有上述可議之處，即無可
    維持，本院應予撤銷改判。
四、爰審酌被告辛○○、壬○○與被害人丙○○、己○○、甲○○、庚○○、戊○○等人，原無任何仇恨怨隙，僅因被告壬○○因停車問題與丙○○發生爭執後，糾集丁○○、李明正
    、江俊勇、禹政宏、陳志宏等人到場，欲共同傷害告訴人丙○○一方糾集到場之人，及被告辛○○、壬○○另行萌生共
    同殺人之犯意聯絡，而為上揭事實欄所載各該犯行，其等所
    為危害社會治安非輕，其等顯屬逞兇鬥狠之徒，對他人之生
    命權欠缺尊重，另斟酌被害人丙○○等人所受傷害之輕重程
    度，兼衡被告壬○○之智識程度為國小畢業，已婚，育有快
    3歲之小孩1名，現在工地從事粗工臨時工，家計由其與父親
    即被告辛○○共同負擔，及被告辛○○智識程度為國小肄業
    ，現任保全人員，與兒子即被告壬○○、媳婦一起生活，家
    計由其與被告壬○○一起負擔，暨被告辛○○雖否認犯罪，
    但與被告壬○○已與被害人丙○○、己○○、甲○○等人達
    成和解（見卷附和解書），被告壬○○於本院行言詞辯論程
    序時對本案之行為客觀事實與適用罪名不再爭執之態度等一
    切情狀，分別量處被告辛○○、壬○○如主文第二項、第三
    項所示之宣告刑，以資懲戒。
五、末按沒收為從刑，從刑係附屬於主刑，除法律有特別規定者
    外，依主刑所適用之法律。本件扣案武士刀1支，業經鑑定
    為槍砲彈藥刀械管制條例第4條第1項第3款所規定之管制刀
    械，屬違禁物，此經桃園縣政府警察局鑑定無誤，有該局95
    年4月18日桃警保字第0950012826號函在卷可稽，扣案武士
    刀既屬違禁物，不問屬於犯人與否，應依修正前刑法第38
    條第1項第1款規定併予宣告沒收之。至扣案開山刀1支、未
    扣案由被告辛○○、共犯丁○○分別使用之不明刀械各1支
    及扣案木棍3支、鐵棍1支等物，雖分別為被告辛○○及丁○○、李明正、江俊勇、禹政宏、陳志宏等人於上揭時地持以
    供犯罪使用之物，然被告壬○○、辛○○於原審院審理中陳
    稱：扣案開山刀非其等所有之物，不知何人所有等語，及丁○○、李明正、江俊勇、禹政宏、陳志宏於原審陳稱：扣案
    鐵棍非其等所有之物，扣案木棍則係在路旁某工地撿拾作為
    傷害工具使用等語。因查無其他積極證據證明上揭開山刀、
    不明刀械、木棍、鐵棍等物，確屬被告壬○○、辛○○、丁○○、李明正、江俊勇、禹政宏、陳志宏中之一人或數人所
    有之物，亦無積極證據證明未扣案之不明刀械屬槍砲彈藥刀
    械管制條例所列管之刀械。從而，本院對於扣案開山刀1支
    、木棍3支、鐵棍1支及未扣案之不明刀器，均不併予宣告沒
    收。
據上論斷，應依刑事訴訟法第369條第1項前段、第364條、第299
條第1項前段、第300條，刑法第2條第1項前段、第271條第2項、
第1項、修正前刑法第277條第1項前段、第28條、第55條、第26
條第2項前段、第38條第1項第1款，槍砲彈藥刀械管制條例第15
條第1款、第2款，修正前罰金罰鍰提高標準條例第1條前段，判
決如主文。
本案經檢察官劉異海到庭執行職務。
中    華    民    國    97    年    11    月    12    日
            刑事第十三庭  審判長法  官  曾德水
                                法  官  林婷立
                                法  官  陳恒寬
以上正本證明與原本無異。
如不服本判決，應於收受送達後10日內向本院提出上訴書狀，其
未敘述上訴之理由者並得於提起上訴後10日內向本院補提理由書
（均須按他造當事人之人數附繕本）「切勿逕送上級法院」。
                                書記官  黃家麟
中    華    民    國    97    年    11    月    18    日
附錄：本案論罪科刑法條全文
刑法第271條
殺人者，處死刑、無期徒刑或10年以上有期徒刑。
前項之未遂犯罰之。
預備犯第1項之罪者，處2年以下有期徒刑。
刑法第277條
傷害人之身體或健康者，處3年以下有期徒刑、拘役或1千元以下
罰金。
犯前項之罪因而致人於死者，處無期徒刑或7年以上有期徒刑；
致重傷者，處3年以上10年以下有期徒刑。
槍砲彈藥刀械管制條例第15條
未經許可攜帶刀械而有下列情形之一者，處2年以下有期徒刑：
一、於夜間犯之者。
二、於車站、埠頭、航空站、公共場所或公眾得出入之場所犯之
    者。


司法院資訊處製作；財團法人民間司法改革基金會備份。
